【裁判字號】    97,重上更(三),168
【裁判日期】    970729
【裁判案由】    擄人勒贖
【裁判全文】
臺灣高等法院臺南分院刑事判決   97年度重上更(三)字第168號
上  訴  人
即  被  告  乙○○
選任辯護人  張文嘉律師
上列上訴人因擄人勒贖案件，不服臺灣嘉義地方法院90年度重訴
字第8、13號中華民國91年4月26日第一審判決（起訴案號：臺灣
嘉義地方法院檢察署90年度偵字第4784、4826號），提起上訴，
判決後，經最高法院第三次發回，本院判決如下：
      主      文
原判決撤銷。
乙○○共同意圖勒贖而擄人，處有期徒刑壹拾年。扣案玩具手槍
壹支、膠帶壹捲、帽子參頂均沒收之。
      事      實
一、乙○○與林鴻文（民國51年7月6日生，原審同案被告，已於
    90年10月23日死亡，經原審判決公訴不受理）二人係男女朋
    友關係，緣乙○○亦與「松藤營造股份有限公司」之負責人
    丁○○係交往12年且曾發生過性關係之朋友，而知悉丁○○
    所駕駛汽車之車型、車號、行動電話號碼、家中電話號碼及
    平日作息起居、行蹤及經濟狀況，乙○○與林鴻文覬覦丁○
    ○之富有，而於民國90年4月間共同基於擄人勒贖之犯意聯
    絡，謀議綁架丁○○勒贖，由林鴻文找人參與犯案，乙○○
    則留在台南市區，負責監看動靜，並通風報信。嗣林鴻文邀
    王天賜共同參與謀議擄人勒贖，即先由林鴻文、王天賜共同
    意圖自己不法之所有，於90年4月17日在台南市○區○○○
    路三段中華陸橋下，竊取高榮宗所有SV-2013號車牌2面，準
    備於擄人勒贖時，替換車牌之用。再於90年4月底某日，林
    鴻文在台南市○○路之「南門庭院西餐廳」與王天賜（同案
    被告，業經判處有期徒刑12年確定）、陳建寧（同案被告，
    業經判處有期徒刑9年確定）聚會時，林鴻文為掩飾乙○○
    參與犯案之身分，遂告訴王天賜、陳建寧，其受一名自稱係
    包商丁○○姪子之人（即係乙○○）指使，找人綁架丁○○
    勒贖，並由乙○○提供丁○○所駕駛汽車之車型、車號、行
    動電話號碼、家中電話號碼及「90年5月2日上午」丁○○將
    至嘉義市○○路123號經濟部水利處第五河川局（下稱第五
    河川局）之資訊，乙○○並約定以行動電話震動之方式與林
    鴻文聯繫等情，其三人即與乙○○共同基於同上擄人勒贖之
    犯意聯絡，謀議綁架丁○○勒贖新台幣（下同）6千萬元，
    並約定取得贖款後由乙○○獲得一半，餘由林鴻文、王天賜
    、陳建寧均分。談妥後，由陳建寧駕駛其所有登記倪同發（
    為陳建寧妻繆慧貞乾弟弟）名義之車號7J-6822號自小客車
    載王天賜、林鴻文至台南縣南化鄉某大廟旁產業道路往山上
    方向二、三公里處，事先勘查選定綁架丁○○後用以藏留之
    地點路線及地形。於同年5月1日，陳建寧、王天賜、林鴻文
    三人同往第五河川局勘查擄人現場，王天賜將其所有之玩具
    手槍1枝交予林鴻文備用。
二、次日（5月2日）上午6時許，林鴻文備妥手提袋一個內裝有
    手套、帽子、膠帶、手銬、玩具手槍（王天賜提供）及上開
    竊得之車號SV-2013號車牌2面等工具，由陳建寧駕駛車號7J
    -6822號自小客車載王天賜、林鴻文前往嘉義市○○路123號
    經濟部水利處第五河川局，途經台南縣官田鄉某廢棄學校時
    ，三人下車將原來懸掛之7J-6822號車牌拆下，改掛上開車
    號SV-2013號失竊之車牌，於同日上午9時許抵達嘉義市之第
    五河川局停車場，並刻意停放在丁○○汽車左方位置，三人
    即在車上守候。同日上午10時許，丁○○自第五河川局出來
    ，至停車場欲駕車離去時，陳建寧留在車上準備隨時發動汽
    車駛離，林鴻文、王天賜則下車，由林鴻文自丁○○後方勒
    住丁○○頸部及抓住丁○○腰間皮帶，王天賜則持玩具手槍
    抵住丁○○胸部，並喝令：「不要動！否則要開槍。」等語
    ，二人即強行將丁○○綁架擄上車，將丁○○置於後座中央
    ，林鴻文及王天賜分別坐在丁○○左右位置，陳建寧迅速將
    車駛離該處。嗣林鴻文以手銬銬住丁○○雙手，用膠帶纏繞
    頭部之方式矇住丁○○雙眼及嘴巴，並為丁○○戴上帽子，
    王天賜則從右後座位置下車，改坐到右前座，下車時故意以
    國語說：「大哥人下來彰化，要我們辦完事情趕回台北。」
    ，意在使丁○○誤以為其係外省人且住在北部。途中，因為
    丁○○抱怨手痛，乃將手銬換成膠帶綑綁其手部，其後，該
    車往嘉義縣中埔鄉方向行駛，途經澐水、台南縣白河鎮關子
    嶺、白河、六甲、玉井等地，途中由林鴻文在車上用丁○○
    之行動電話，打給丁○○之家屬即其子戊○○、其妻陳吳翠
    娥，恫稱：「丁○○在伊手裡，要丁○○之家屬準備6千萬
    元贖款」，並且「不可以報警，否則要把他打掉…」、「如
    果沒有拿6千萬元，就要他的一手一腳…，把他的耳朵割下
    ，會寄他的二樣東西給你」等語。至同日下午1、2時許到達
    台南縣南化鄉山區預定藏留丁○○之地點後，由林鴻文及王
    天賜看守丁○○，陳建寧將車號SV-2013號失竊車牌拆下，
    改掛回原車之7J-6822號車牌，駛往台南縣玉井鄉中油加油
    站加油及到對面之統一超商購買麵包、礦泉水等物品，再返
    回藏留丁○○之地點，林鴻文則繼續以不詳號碼電話與被害
    人家屬聯絡，詢問是否已籌足贖款，並稱：「拿到錢會把人
    （指丁○○）放掉，一定要拿6千萬，才會放人，快籌錢，
    其耐性有限」等語，當晚（2日）三人及丁○○均在該處過
    夜。
三、翌日（3日）上午5時40分許至6時25分許，由王天賜以不詳
    號碼電話，恫嚇被害人家屬戊○○稱：「8時半以前你如果
    沒有準備好，就將你父親（指丁○○）做掉…假如還是440
    萬元，我就不跟你講了…你當做我們不會怎樣？」等語。同
    日上午6、7時許，由陳建寧駕駛該車，搭載王天賜、林鴻文
    及丁○○駛離該藏放地點，沿台南市○○路往高雄市方向行
    駛，上午10時許，途經高雄縣路竹、岡山附近之縱貫路（台
    一線公路）旁某麵包店時，乙○○以行動電話震動方式通知
    林鴻文回電，林鴻文乃下車撥打公共電話，問在台南市區之
    乙○○「被害人家屬是否有報案？」等情，乙○○告訴林鴻
    文被害人家屬未報案，要林鴻文命被害人家屬快交付贖款，
    然後把人放回去，以免押太多日引起他人懷疑等語。打完電
    話後，該車往新化、新市方向行駛，在台南縣新化鎮○○○
    鄉道路、八德安樂園及虎頭埤附近道路繞行，於上午10時58
    分許，在新化鎮，林鴻文又打電話與乙○○聯絡，並由林鴻
    文繼續以被害人之行動電話與被害人家屬聯絡贖款多次，並
    逐漸將贖款金額由6千萬元減至3千萬元、2500萬元、2千萬
    元、1500萬元，最後減至1250萬元，嗣於同日（3日）下午4
    時許該車在台南縣新化鎮○○里○○道路，被警發現追逐，
    沿途王天賜及林鴻文將車內礦泉水寶特瓶、手套、帽子、膠
    帶、手銬、遮陽板、餅乾盒及玩具手槍等物往車外丟棄，適
    有不知情之路人蔡榮正駕駛車號ZM-9200號自小客車行經該
    山路而阻緩警車之追緝，陳建寧所駕駛之該車乘隙躲進小路
    內，並由林鴻文、陳建寧將SV-2013號失竊車牌二面拆下丟
    棄，換上7J-6822號車牌，丁○○乃趁被告下車拆車牌之際
    ，利用此機會用左腳踢開左後車門後衝下車，將眼睛膠帶撕
    開並往前跑，躲在草堆內，過5分鐘左右，警察趕到，並在
    路旁扣得王天賜所有供犯罪所用之玩具槍1枝及林鴻文所有
    供犯罪所用之膠帶1捲、帽子3頂，另扣得黑色手套1個、銀
    色遮陽板1個、SV-2013號車牌二面、麵包包裝袋9個、餅乾
    盒1個、塑膠袋1個、衛生紙盒1個、礦泉水寶特瓶2個、塑膠
    杯2個等物。經警將丁○○帶回調查，林鴻文、王天賜及陳
    建寧三人乘亂逃逸，嗣警方在三人逃逸時所丟棄之物品上採
    集指紋，核與陳建寧指紋相符。當天下午5、6時許，林鴻文
    以電話約乙○○、王天賜到不知情之甲○○（林鴻文之二哥
    ）家中，商討逃亡事宜，嗣林鴻文、王天賜、陳建寧及乙○
    ○在台南市之東帝士百貨公司附近分手。經警於90年5月15
    日凌晨3時許在台南市○○路○段218號17樓4拘提陳建寧到
    案；另於同日下午1時30分許，在台南市○○路○段200巷30
    號9樓拘提王天賜到案；於90年7月24日搜索乙○○之住處，
    並約談到案，林鴻文則逃至金門縣，於90年10月23日死亡。
四、案經嘉義市警察局報請臺灣嘉義地方法院檢察署檢察官指揮
    移送臺灣嘉義地方法院檢察署檢察官偵查起訴。
      理      由
一、按被告以外之人於審判外之陳述，雖不符前4條之規定，而
    經當事人於審判程序同意作為證據，法院審酌該言詞陳述或
    書面陳述作成時之情況，認為適當者，亦得為證據。刑事訴
    訟法第159條之5第1項定有明文。查本案證人即被害人丁○
    ○、原審共同被告林鴻文、陳建寧、王天賜於警詢或檢察官
    偵查中以被告身份所為供述，及其他與本案相關連之證人等
    人於警詢或檢察官偵查中之證述，雖均係被告以外之人於審
    判外之陳述，惟檢察官、被告及辯護人於原審及本院審判程
    序同意作為證據，且該等供述證據係由職司犯罪調查、偵查
    之警方及檢察官依法定正當程序作成，查無出於不自由意志
    之不法情事，本院審酌上情認屬適當，依上開規定，自得為
    證據。另電信公司通話明細、覆函、搜索扣押筆錄、扣押物
    物品目錄、刑事警察局鑑驗書、電話錄音譯文等證據資料，
    被告同意為證據，且查該等文書並無何故意登載不實之顯不
    可信情況，依刑事訴訟法第159條之4之規定亦得採為證據，
    合先敘明。
二、訊據上訴人即被告乙○○矢口否認有本案犯行，辯稱：伊並
    非林鴻文所稱丁○○姪子之人，伊亦非林鴻文之女友，復無
    提供丁○○之行蹤資料予林鴻文等人，5月3日上午固有接到
    二通電話，但只有喂、喂二聲就斷了，伊也不知道誰打來的
    ，因起訴書稱這兩通電話裡，係伊向林鴻文提供案情資訊，
    所以伊在原審法院才說沒有接到這二通電話。另伊於5月3日
    當天去甲○○之家，係因林鴻文說有向其二嫂借錢要還伊，
    伊才去的云云。
三、經查：
（一）被告於偵查中自承與被害人丁○○係認識12年左右之朋友
      關係，且知丁○○係開ＢＭＷ廠牌之車，及知丁○○車號
      、行動電話及家中電話號碼，並稱丁○○有告知伊，其將
      於90年5月2日上午至第五河川局等情（參見4784號卷偵查
      卷第48頁背面、49頁），於本院上訴審審理時並供承為林
      鴻文之女姓朋友，且同時與丁○○同居，並強調如果丁○
      ○沒有去找她，伊會每天打電話給丁○○等語（參見本院
      上訴卷第119頁），於本院更二審準備程序時更承認與被
      害人丁○○認識12年，為私下的男女朋友關係，曾經發生
      過性關係等語（參見本院更二卷第99頁）。又被告乙○○
      原否認係林鴻文女友（參見原審卷第46頁、本院更一卷第
      127頁）。惟查，乙○○於本院上訴審承認是林鴻文女友
      ，與林鴻文係同居人（參見本院上訴卷第54、119頁）。
      而證人即同案被告陳建寧於警詢指認乙○○之相片，為林
      鴻文之女友，於案發後5月3日24時許在東帝士百貨前再見
      過乙○○一次（參見警卷第38頁背面）。於偵查中證稱：
      「我感覺該位自稱被害人姪子之人是乙○○。而且林鴻文
      有交代，如果被警方逮捕，不要說乙○○是他的女朋友，
      不要說他認識乙○○」等語（參見4784偵卷第82頁背面）
      。證人即同案被告王天賜於警詢指認乙○○之口卡片即「
      佳佳」，是林鴻文之女友。證人甲○○、丙○○夫妻均證
      稱「乙○○係林鴻文女友」（參見警卷第69頁、71頁背面
      ）。又被害人丁○○於警詢證稱「與乙○○於79年11月間
      認識，二人已同居了十多年。乙○○於90年5月2日前二天
      打行動電話給我，問我她要什麼時候回來？（我有空的時
      間），我跟她說這二天沒有空。隔天要送小舅子出殯，再
      隔天（5月2日）有工程要驗收（要到水利處第五河川局）
      。除了我家人外，只有乙○○知道我於5月2日到第五河川
      局之事」（參見警卷第54頁）。足徵，被告乙○○確為林
      鴻文女友，與被害人丁○○係私下男女朋友並曾發生過性
      關係，對被害人丁○○之基本背景資料及行蹤狀況非常清
      楚。其於本院審理時亦稱：丁○○有告訴她要去第五河川
      局（參見本院更二卷第173頁），足見其於本院更二審前
      陳稱不知丁○○要去第五河川局，應係卸責之詞。
（二）被害人丁○○又證稱：「我有二個外甥，但是他們二人都
      在大陸。」（參見原審90年重訴字第13號卷第57頁），於
      偵查中則證稱：「據我所知我的一些姪子，應該不會共犯
      本案，應是別人冒用我姪子之名義。」（參見3222號偵卷
      第39頁），又證稱「我認為乙○○就是那位自稱我姪子之
      人共犯本案，因為只有她才知道我那麼多基本資料、平日
      作息的行蹤」等語（參見4784號偵卷第86頁）。另證人陳
      建寧於偵查中證稱「我感覺該位自稱被害人姪子之人是乙
      ○○」（參見4784號偵查卷第82頁背面）。是本件並無所
      謂真正丁○○之姪子之人參與本案，可以確定。被害人丁
      ○○另證稱：我使用摩托羅拉V3688型電話，每日均有充
      電，但當日歹徒有告訴我，他們有購買電池使用（參見嘉
      市警刑五字第1278號卷第17頁反面）。核與王天賜、陳建
      寧於警訊供稱：「林鴻文應知道丁○○所使用之行動電話
      機型，因為他事先就準備一個V3688機型之電池」（參見
      嘉市警刑五字第1984號卷第13、30頁）等情相符。查同案
      被告林鴻文、陳建寧、王天賜三人與被害人丁○○毫不熟
      識之情形下，何能事先知悉丁○○之行動電話之機型，足
      見應認係有人事先提供丁○○之資訊予被告林鴻文、陳建
      寧、王天賜等人。
（三）證人即同案被告王天賜於警訊供稱：乙○○於90年5月3日
      下午7時，有與林鴻文、王天賜一起至林鴻文之兄甲○○
      位於臺南市○○路299巷27號住處商討逃匿之事宜，後來
      甲○○開車載伊、林鴻文、乙○○到臺南市東帝士百貨門
      口與陳建寧會合後，伊與林鴻文轉搭陳建寧的車，乙○○
      則由甲○○載走等語（參見嘉市警刑五字第1984號卷第22
      、23頁）。證人即同案被告陳建寧於警訊時供稱：「曾於
      89年初在台南市某賭場見過林鴻文女友（指乙○○）10次
      左右，5月3日24時許在台南市東帝士百貨前見面談逃亡及
      善後事宜時，再見過一次。當時，他被林鴻文胞兄甲○○
      開車載於車上，事後甲○○開車載走。」等情（參見同上
      警卷第38頁背面）。證人甲○○於警訊供稱：於90年5月3
      日下午7、8時，乙○○有與林鴻文、王天賜一起至伊之住
      處談事情，後來由伊開車載林鴻文、乙○○、王天賜三人
      到臺南市東帝士百貨門口前陳建寧會合後，林鴻文、王天
      賜轉搭陳建寧的車，乙○○則由伊載離開現場，在附近讓
      乙○○下車轉搭計程車離開等語（參見同上警卷第68、69
      頁）。由此可證被告乙○○於案發後確有林鴻文、王天賜
      等人一同參與商討逃亡之事宜。
（四）被告乙○○於原審及本院均承認其所使用之行動電話號碼
      為「0000000000」，證人即被害人丁○○亦證稱：000000
      0000號行動電話係伊出錢買給乙○○的，登記她的名義（
      參見4784偵卷第85頁背面）。而被告林鴻文於90年5月3日
      「上午10時03分許」及同日「上午10時58分許」，分別在
      高雄縣岡山鎮及台南縣新化鎮附近，以公共電話打電話予
      其所指被害人之姪子，業經同案被告王天賜於原審法院陳
      述明確（參見原審卷第92-93頁）。王天賜又證稱：「林
      鴻文有下車打電話，我不知道他講話內容，他只有說他要
      打電話給他的姪子（按此之「他的姪子」應係指「被害人
      的姪子」之誤），我們當時沒有下車，林鴻文兩次下車都
      說要打電話給他的姪子，我們兩次都沒有下車，所以不知
      道談話的內容。」、「林鴻文說要下車用公共電話打給被
      害人的姪子，我不知道他講電話的內容，因為我們人在車
      上…，在歸仁鄉的時候，林鴻文打完電話上車有說他與被
      害人姪子聯絡過了，然後林鴻文指揮陳建寧將車開往八德
      安樂園，是林鴻文叫陳建寧繞行到高雄縣去打電話」等語
      （參見原審90年重訴字第13號卷第221、168頁）。證人即
      同案被告陳建寧於偵查中證稱「林鴻文要我載他到高雄縣
      家樂麵包店前打公共電話給自稱被害人姪子的人…後來該
      人有打電話給林鴻文，他示意我停車後下車聽電話，後來
      我駕車載他們四處繞行至歸仁鄉，林鴻文又下車打公共電
      話給該人」等語（參見3222號偵卷第28頁）。嗣經警帶同
      案被告王天賜、陳建寧指證確認上開被告林鴻文所打之公
      共電話，係位於高雄縣湖內鄉○○路○段711號家樂麵包
      店及臺南縣歸仁鄉○○○路○段229號前（見90年度偵第
      3221號卷第46頁背面、嘉市警刑五字第1984號警卷第37頁
      ）。而上開之公共電話號碼分別為（07）0000000號、（
      06）0000000號，且均係撥打被告乙○○所使用之0000000
      000號行動電話交談，二次通話之時間分別為「8秒」、「
      5秒」，亦有通話明細紀錄查詢作業─查詢結果表一份及
      由遠傳電信股份有限公司風險管制中心出具之0000000000
      號行動電話之持機人確係乙○○之資料一份在卷足憑（見
      同上警卷第6、7、102頁）。依上開事證可知，被告林鴻
      文曾於90年5月3日上午10時03分許；及同日上午10時58分
      許，分別以公共電話打給其所指「被害人之姪子」之被告
      乙○○，再參以王天賜上開供稱，足認所指「被害人之姪
      子」，確係「被告乙○○」無疑。再依上開遠傳電信股份
      有限公司出具之0000000000號行動電話通話資料，上開二
      通電話，其受話之站台位址分別係台南市○○路1192號、
      台南市○○路177巷12號6樓屋頂，依此可證，被告乙○○
      接獲上開被告林鴻文二通電話並非在同一地點。復參之陳
      建寧、王天賜迭於警訊中供稱：「該名自稱係包商丁○○
      姪子之人，與林鴻文係以打行動電話震動方式作為聯絡方
      式【即該人以打行動電話的振動次數向林鴻文反應被害人
      家屬有沒有報案，林鴻文如果要跟他連絡則會先打公共電
      話，該人就會打電話到林鴻文的行動電話中】，且90 年5
      月3日林鴻文於車行經高雄縣湖內鄉、臺南縣歸仁鄉時，
      有下車打公共電話給該人。」等情甚明（見嘉義市警察局
      嘉市警刑五字第1278號卷第3、4頁）。依此足證，被告乙
      ○○確有接獲被告林鴻文之上述二通電話。查以震動之方
      式連繫，依一般通訊習慣，係以嘟聲長短之發訊時間為斷
      ，無待雙方行動電話接通即能得知，自無通聯紀錄可調閱
      ，此有本院函詢遠傳電信股份有限公司之95年1月13日遠
      傳（業服）字第09411204957號函載述：『目前手機多有
      將一般鈴聲改為來電時靜音且震動之功能，惟本公司無法
      得知收發話雙方以何種方式為聯絡暗號。而手機鈴聲不論
      是調整為有聲或是震動，只要該通電話有被接聽或轉接至
      語音信箱皆會留下通聯紀錄，但手機震動之調整係用戶由
      手機上直接做設定，故本公司無法從通聯紀錄中判斷用戶
      手機鈴聲之設定狀態為何。』等語（參見本院更一審卷第
      93頁）。是被告乙○○於原審辯稱：上二通電話其未接獲
      ，當時人在美容院洗頭，也許有人幫我接通云云，與經驗
      法則有違，亦與事實不符，不足採信。
（五）乙○○於警訊供稱：「5月2日下午快到傍晚時，我乘坐『
      大安行』遊覽車從朴子到仁德交流道下車，再坐車到市區
      ○街，後到小北夜市附近的某飯店過夜，當天曾以行動電
      話打林鴻文的行動電話，但都沒有打通，亦有到林鴻文胞
      姊住處找林鴻文，但沒找到，還在該處吃東西、看電視，
      後來我到小北夜市吃東西，並打電話給女兒，因為不通，
      我遂到飯店休息，隔天5月3日我上午8、9時起床，去洗頭
      ，洗頭後再到『蘭姊』住處，找林鴻文，但他依舊不在，
      後我於下午5、6點左右，在『蘭姊』住處接到林鴻文打給
      我的電話，說有事情告訴我」等語（參見嘉市警刑五字第
      1984號卷第2頁）。由上開被告乙○○所供：「其5月2、3
      日以電話連絡不上被告林鴻文」云云，然而如前所述，90
      年5月3日上午10時03分許，同日上午10時58分許，同案被
      告林鴻文分別以公共電話與其連絡，是被告乙○○此部所
      供，與事實不符。又依被告乙○○上開警訊所陳，其並未
      有隻字片詞提及當天找被告林鴻文係因林鴻文有向其二嫂
      借錢要還她，且被告林鴻文既於5月2日犯下擄人勒贖之重
      大刑案，其何能有心思邀同被告乙○○商討還錢之事宜？
      再者，90年5月3日上午10時03分許，同日上午10時58分許
      ，被告林鴻文分別以公共電話與被告乙○○通話之時間分
      別為8秒、5秒，在如此短暫之時間，連問侯之時間都顯不
      足，只能短暫互通約定之訊息，其又何能與被告林鴻文商
      討還錢事宜。末查，遍觀被告乙○○上開同日警訊所供，
      其與林鴻文會面後，亦未曾有與同案被告林鴻文商討還錢
      事宜，反倒是在商討本件綁架之事。是以，被告乙○○所
      辯：5月3日找林鴻文，係因林鴻文有向其二嫂借錢要還她
      云云，顯與常情有違，復與事實不符，不足採信。被告乙
      ○○於本院上訴審始承認當時有接到二通電話之事實，以
      該二通電話之間其時間相距達50餘分鐘，與一般打不通電
      話時，通常均立即再撥之情形不符合，應是通話後，已完
      成訊息之溝通，通話之時間雖然只是8秒及5秒，甚為短暫
      ，但是就其聯絡被害人家屬之動靜消息，短時間之溝通即
      足夠，且當時正是林鴻文等人押被害人由台南至高雄之途
      中，也正是與被害人家屬聯絡勒贖中，林鴻文急須要知道
      家屬之反應，尤其是警方之訊息，此時之電話聯絡，時間
      雖短，次數不多，但也是林鴻文與被告乙○○最需要聯繫
      之時間點，其內容當然直指擄人勒贖後之被害人家屬反應
      或所了解警方之動態，此與王天賜及陳建寧所供：當時此
      二通電話是「與另一指使者，聯絡被害人家屬反應」之情
      形相符，被告乙○○所辯：「不知電話是誰打來」等情，
      無非事後卸責之詞，不足採取。
（六）查證人即同案被告陳建寧於偵查中證稱：「我感覺該位自
      稱被害人姪子之人是乙○○」（參見4784偵卷第82頁背面
      ）。證人即同案被告王天賜於警詢指認乙○○之口卡片即
      「佳佳」，是林鴻文之女友。於案發後林鴻文告訴我，如
      被警方逮捕，不要談到有關他女朋友乙○○的事，不要讓
      警方知道他女朋友是誰等語（參警卷第22-23頁）。故案
      發之前，同案被告林鴻文即極力預先為被告乙○○撇清關
      係，然若被告乙○○未參此案，其大可坦蕩面對事實，何
      須事先為被告乙○○預設撇清之動作，顯屬曖昧不清，且
      不符常情之行徑。再參之王天賜亦供稱：「…林鴻文告訴
      我說被害人會去第五河川局，林鴻文說被害人的姪子有告
      訴他…」等語（見原審第13號卷第164頁）。故堪認本案
      係由乙○○提供丁○○所駕駛汽車之車型、車號、行動電
      話號碼、家中電話號碼及90年5月2日上午丁○○將至第五
      河川局等資訊予林鴻文而共謀擄人勒贖，再由林鴻文告知
      王天賜、陳建寧後，共同進行綁架丁○○勒贖6千萬元等
      行為。綜上，足徵被告乙○○即係同案被告林鴻文向王天
      賜及陳建寧所稱之該名「自稱係包商丁○○姪子之人」無
      訛。查本件被告乙○○於心智正常之狀態下，共謀擄人勒
      贖，並由其他被告實施，足見被告對此乃係明知且有意使
      其發生故意之犯意甚明。
四、發回意旨以：原判決於事實欄一載認林鴻文（已歿）與已判
    決定讞之陳建寧、王天賜（下稱林鴻文等三人）及上訴人共
    同基於擄人勒贖之犯意聯絡，謀議綁架丁○○勒贖新台幣六
    千萬元，並約定取得贖款後由上訴人獲得一半，餘由林鴻文
    等三人均分；於事實欄二記載林鴻文等三人於民國九十年五
    月二日如何實行架擄丁○○，並向丁○○之家屬取贖等情。
    惟並未於理由內說明其此二部分事實所憑之證據及認定之理
    由等語，查：王天賜於警詢供稱：九十年四月中旬左右，接
    受綽號洲仔之林鴻文邀約要到嘉義找人討債，…，後於九十
    年四月底某日，我與陳建寧在台南市○○路「海洋波麗」咖
    啡廳吃飯時，我邀約陳建寧一同前往討債，…，陳建寧答應
    參加後，隔二天阿洲仔打呼叫器連絡我，由我連絡陳建寧到
    南間路庭院西餐廳商議，由林鴻文邀陳建寧參加，陳建寧簽
    應參加。（見警卷第10頁），共同被告陳建寧亦於警詢供稱
    ：「我於九十年四月底在海洋波麗咖啡廳請王天賜吃飯，飯
    局中王天賜告訴我要到台中向人討債，問我要不要參加，…
    ，我說要參加，後隔二天，王天賜約我與洲仔到台南市○○
    路庭院餐廳商議，洲仔告訴我說一同到台中去抓個人就可以
    賺錢了…，他們問我要不要參加，我說好。」關於被告要分
    得二分之一之事實，共同被告王天賜於警詢供稱：「在到達
    藏匿處所時，林鴻文才告訴我是「陳董」的姪子叫他綁架「
    陳董」的，並要開價5、6千萬元，且至少要拿到2、3千萬元
    ，取得贖金後，該自稱「陳董」姪子的人要分一半的錢，其
    餘款項由林鴻文、陳建寧與我分配。」（警三卷10-14頁）
    ，共同被告陳建寧警詢供稱：「…，「洲仔」（林鴻文）告
    訴我要抓的人，他姪子與他是好友，是被害人的姪子叫「洲
    仔」去綁架的，並告訴「洲仔」開價至少要開5、6千萬元，
    且最少要拿到2、3千萬元，取得贖金後，該自稱被害人姪子
    之人可獲得一半的報酬，其他款項是我與「洲仔」、王天賜
    三人分配。」（警三卷27-31頁），而所謂「被害人的姪子
    」
    實為被告，已如前述，故足認被告有與林鴻文共同謀議綁架
    丁○○，而由林鴻文找人共同實施犯罪，並與林鴻文議定由
    被告分得二分之一，餘由共同實施綁架之三人平分。丁○○
    被綁之情，亦據證人丁○○於警詢指訴稱：「我走往停車場
    ，打開車門要開車之際，被四名（應為三名之誤）不詳男子
    持槍強行押住我，雖我極力反抗，因歹徒揚言要開槍打我，
    我只好停止反抗，就被他們押到黑色BMW車上。」
    （見警卷第42頁），而被告等以丁○○之手機向丁○○家屬
    勒贖，亦有電話錄音及譯文（見警卷第57-66頁、偵二卷第
    55-62頁）、丁○○提出籌拱贖金之資料（見原審卷二第
    114-117頁）可稽，並經證人丁○○之子戊○○偵查、原審
    結證明確，被告夥同共同被告陳建寧、林鴻文、王天賜等人
    擄人勒贖之事實，應甚明確。
五、發回意旨以：「原判決單憑王天賜及陳建寧之證述，與卷附
    之電話通聯紀錄資料等證據為據。即認林鴻文於90年5月3日
    上午與上訴人聯絡之2通電話係在聯絡被害人家屬反應如何
    及瞭解警方之動態云云，自屬揣測。觀諸上開證據資料，均
    尚無從憑為推論其通話之內容為何。」等語。查：王天賜於
    警詢供稱：「林鴻文說他與該人有約定特殊的聯絡方式，且
    都另外準備一支行動電話，該人以打行動電話震動的次數向
    林鴻文反應家屬有沒有報案，林鴻文要跟他聯絡，則會打公
    共電話到該人一具只接收不撥打的行動電話內，林鴻文曾於
    5月3日在路竹及新化鎮某超商旁打2次公共電話給該人，而
    該人曾於案發當天打多次震動訊息給林鴻文。」（見警三卷
    第13頁），陳建寧於警詢亦供稱：「30頁：「洲仔」與自稱
    被害人姪子都有另外準備1支行動電話，該人以打行動電話
    的震動次數向「洲仔」反應家屬有沒有報案，「洲仔」如果
    要跟他聯絡則會打公共電話，該人就會打電話到「洲仔」的
    該支行動電話中，「洲仔」僅曾於路竹、岡山附近的縱貫路
    旁打1次公共電話通知該人，而該人曾於案發當天打多次震
    動訊號行動電話給「洲仔」。（見警三卷第30頁），參諸被
    告手機之通聯記錄，及被告原住嘉義縣朴子，卻於五月三日
    晚上即與林鴻文同時出現在台南市林鴻與興家中，討論逃亡
    事宜，可知被告確有參與綁架丁○○案，而負責窺探被害人
    家中動靜，林鴻文於90年5 月3日上午與上訴人聯絡之2通電
    話，係在聯絡被害人家屬反應如何及瞭解警方之動態，應堪
    認定，而非臆測。林鴻文遺言錄音帶雖極力主張被告不知情
    ，惟該錄音帶係被告所提出，所述又與已經證據證明之事實
    不符，顯為被告為脫罪所製作，故該錄音關於被告未涉案部
    分，應非可信。
六、發回意旨復以：「未參與綁架丁○○及向丁○○之家屬取贖
    等擄人勒贖犯罪構成要件之行為。則上訴人所參與之上開犯
    罪構成要件以外之行為，如若屬實，其究竟係以自己犯罪之
    意思，或以幫助他人犯罪之意思而參與，即堪研求。」等語
    。查：被告所為雖係犯罪構成要件以外之行為，但與林鴻文
    事前謀議，協議分贓成數，又與林鴻文一同至台南市林鴻與
    興家中，討論逃亡事宜，且於林鴻文逃亡時，多次與之聯絡
    （見警卷第3頁被告筆錄），顯然是以自己犯罪之意思而為
    ，應為正犯。本件事證明確，被告乙○○之犯行，至堪認定
    。
七、按擄人勒贖之罪，既已擄人既遂，縱勒贖未遂，仍應負既遂
    之責，至擄人行為，祇需使被害人喪失行動自由而移置於自
    己實力支配之下，即屬既遂。
八、按共同正犯之成立，祗須共同正犯間有犯意之聯絡，行為之
    分擔，不問犯罪動機起於何人，亦不必每一階段之犯行均經
    參與，又共同正犯果不超越其犯意聯絡原計畫之範圍，且非
    該行為人所難預見者，共同正犯均應對其他共同正犯所實施
    之行為負其全部責任，最高法院三十四年上字第八六二號及
    五十年台上字第一０六０號判例意旨可資參照。
九、刑法第二十八條原規定：「二人以上共同『實施』犯罪之行
    為者，皆為共同正犯。」新法修正為：「二人以上共同『實
    行』犯罪之行為者，皆為共同正犯。」將舊法之「實施」修
    正為「實行」。原「實施」之概念，包含陰謀、預備、著手
    及實行等階段之行為，修正後僅共同實行犯罪行為始成立共
    同正犯。是新法共同正犯之範圍已有限縮，排除陰謀犯、預
    備犯之共同正犯。新舊法就共同正犯之範圍既因此而有變動
    ，自屬犯罪後法律有變更，以新法有利被告，適用修正後規
    定。
十、被告乙○○與林鴻文等人，意圖勒贖，而擄走丁○○並向其
    家屬勒擄金錢，雖尚未取得贖款，核被告乙○○所為，係犯
    刑法第347條第1項之意圖勒贖而擄人罪。又被告乙○○雖共
    謀擄人勒贖，其中同案被告林鴻文與王天賜先行竊車部分，
    因並無證據證明被告乙○○就竊取車牌部分，亦有共謀之犯
    意聯絡，由林鴻文、王天賜二人下手行竊之行為分擔，自不
    能認被告乙○○對竊盜部分亦應負共犯之責，是本院認被告
    乙○○僅就其合意共犯擄人勒贖部分與其他被告共負刑事責
    任，至於超出被告乙○○犯罪合意以外之竊盜部分，要難論
    其負共犯之刑責。被告乙○○與林鴻文、陳建寧、王天賜四
    人間就意圖勒贖而擄人之犯行，有犯意聯絡及行為之分擔，
    均為共同正犯。次按懲治盜匪條例之廢止，與刑法強盜、擄
    人勒贖及其結合犯等相關條文之修正及增訂，係經立法院三
    讀通過，並經總統於91年1月30日同日公布施行，同年2月1
    日生效。考其立法之目的，在以修正後之刑法取代上開條例
    ，避免修正前之刑法發生中間法之效力。故懲治盜匪條例雖
    然廢止，然因廢止前後，被告行為在行為時至裁判時，均有
    刑罰規定，該條例之廢止，自屬刑法第2條第1項之行為後法
    律有變更，亦無所謂因該條例之廢止而應回復適用修正前刑
    法相關條文之餘地。是而被告乙○○之盜匪行為，於91年2
    月1日以後裁判時，依刑法第2條第1項規定，自應就被告行
    為時有效之懲治盜匪條例與裁判時已修正之刑法予以比較適
    用。至被告行為時修正前之刑法相關條文，既不因上開條例
    廢止而回復，又非中間法，即無所謂比較適用問題。而經比
    較懲治盜匪條例第2條第1項第9款之法定刑為死刑，刑法第
    347條第1項之法定刑為死刑、無期徒刑或7年以上有期徒刑
    ，自以刑法第347條第1項之意圖勒贖，而擄人罪者為輕，依
    上開之說明，自應適用刑法第347條第1項之規定為論處。
十一、原審予以論罪科刑，固非無見，惟查：刑法於95年7月1日
      修正施行，其中正犯己有修正，以新法有利被告，原審未
      及比較，尚有未洽。被告上訴意旨，指摘原判決不當，雖
      無理由，惟原判決既有可議，應由本院將原判決此部分撤
      銷改判，審酌被告乙○○不思勞力以謀正當合法之報酬，
      而為勒贖擄人，且勒贖之金額不菲，對被害人及其家屬造
      成極度之恐慌與不安，嚴重破壞社會治安，惟未對被害人
      另為虐待之殘害行為，但於本案犯罪後仍矢口否認犯行，
      並無悔意，犯後態度不佳等一切情狀，量處有期徒刑10年
      ，及以扣案之玩具手槍1枝，業據共同被告林鴻文臨死時
      自白指稱係共同被告王天賜所提供，另共同被告王天賜於
      偵查中亦自陳玩具手槍係其所有（見90年偵字第3222號卷
      第41頁背面第1、2行），足見玩具手槍係共同被告王天賜
      所有，其事後翻異前詞，辯稱玩具槍1枝非其所有，與事
      實不符，不可採信。另扣案膠帶1捲，帽子3頂屬共同被告
      林鴻文所有，業據共同被告王天賜等供承在卷，自係被告
      林鴻文所有。而該玩具槍1枝，係用以押被害人丁○○所
      用，另膠帶1捲則係用以綁被害人丁○○所用，至帽子3頂
      則係用以套被害人丁○○所用，均係供犯本罪所用之物，
      爰均依刑法第38條第1項第2款之規定宣告沒收之，並敘明
      扣案之黑色手套1個、銀色遮陽板1個、SV-201 3號車牌二
      面、麵包包裝袋9個、餘乾盒1個、塑膠袋1個、衛生紙盒1
      個、礦泉水寶特瓶2 個、塑膠杯2個等物，均非供犯本罪
      所用之物，另手銬1副則已於共同被告林鴻文等人為警追
      逐時丟棄而未扣案，且號碼SV-2013號車牌二面並非被告
      所有，爰均不為沒收。
據上論結，應依刑事訴訟法第369條第1項前段、第364條、第299
條第1項前段、刑法第28條、第347條第1項、第2條第1項前段、
第38條第1項第2款，判決如主文。
本案經檢察官趙中岳到庭執行職務。
中    華    民    國    97    年    7     月    29    日
                  刑事第五庭    審判長法  官  楊明章
                                      法  官  顏基典
                                      法  官  楊子莊
以上正本證明與原本無異。
如不服本判決，應於收受本判決後十日內向本院提出上訴書狀。
其未敘述上訴理由者並得於提起上訴後十日內向本院補提理由書
狀（均須按他造當事人之人數附繕本）「切勿逕送上級法院」。
                                      書記官  王全龍
中    華    民    國    97    年    7     月    29    日
附錄本判決科刑法條：
中華民國刑法第347條
意圖勒贖而擄人者，處死刑、無期徒刑或7年以上有期徒刑。
因而致人於死者，處死刑、無期徒刑或12年以上有期徒刑；致重
傷者，處死刑、無期徒刑或10年以上有期徒刑。
第1項之未遂犯罰之。
預備犯第1項之罪者，處2年以下有期徒刑。
犯第1項之罪，未經取贖而釋放被害人者，減輕其刑；取贖後而
釋放被害人者，得減輕其刑。


司法院資訊處製作；財團法人民間司法改革基金會備份。
